ACORDAO-COMPLETO-2350000

ACÓRDÃO 2850/2019 ATA 9/2019 - PRIMEIRA CÂMARA

VISTOS, relatados e discutidos estes autos nos quais se analisam embargos de declaração opostos pelo Sr. Franksmar Messias Barboza em face do Acórdão 1133/2019-TCU-Primeira Câmara, por meio do qual esta Corte de Contas julgou irregulares as contas especiais do embargante condenando-o em débito.
ACORDAM os Ministros do Tribunal de Contas da União, reunidos em Sessão da 1ª Câmara, diante das razões expostas pelo Relator, em:
9.1. conhecer dos presentes embargos de declaração com fundamento nos arts. 32, inciso II, e 34 da Lei 8.443/1992, para no mérito, rejeitá-los por inexistir a omissão alegada na deliberação recorrida;
9.2. dar ciência desta deliberação ao embargante.

Embargos de declaração opostos contra deliberação que julgou irregulares as contas do embargante, condenando-o em débito, em razão de irregularidades em processo administrativo disciplinar instaurado para apuração de fraudes na concessão de benefícios previdenciários.

Primeira Câmara

Gerência Executiva do INSS em Campinas/SP.

3. Embargante: Franksmar Messias Barboza (XXX.823.648-XX).

13.1. Ministros presentes: Walton Alencar Rodrigues (Presidente) e Vital do Rêgo (Relator).
13.2. Ministro-Substituto convocado: Marcos Bemquerer Costa.
13.3. Ministro-Substituto presente: Weder de Oliveira.

ACORDAO-COMPLETO-2409470

Acórdão 11562/2020 - Primeira Câmara

VITAL DO RÊGO

Ministro Vital do Rêgo.

Trata-se de embargos de declaração opostos pelo Sr. Franksmar Messias Barboza em face do Acórdão 1133/2019-TCU-Primeira Câmara, por meio do qual esta Corte de Contas julgou irregulares as contas especiais do embargante condenando-o em débito.
Em seu apelo recursal, juntado na peça 100, protocolizado nesta Corte de Contas em 15/3/2019, o embargante, aduz os seguintes argumentos:
FRANKSMAR MESSIAS BARBOZA, devidamente qualificado nos autos em epígrafe, vem, respeitosamente, à presença de Vossa Excelência, por seus advogados, em resposta aos Ofícios 0393/2019-TCU/SEC-SP, de 19 de fevereiro de 2019, e 0485/2019TCU/SEC-SP, de 7 de março de 2019, com fundamento nos artigos 32, inciso II, e 34 de Lei 8.443/1992, bem como no artigo 287 do Regimento Interno do TCU, opor EMBARGOS DE DECLARAÇÃO em face do Acórdão 1133/2019-TCU-Primeira Câmara, pelos fatos e fundamentos a seguir aduzidos. 
Preliminarmente, cumpre informar que, conquanto o presente recurso venha em resposta a dois ofícios, somente o 0485/2019-TCU/SEC-SP pode ser considerado.  
Conforme explanado na peça 86, mesmo após a nomeação de representante processual para a defesa dos de seus interesses (peças 76/78) , o Ofício 0393/2019TCU/SEC-SP fora, equivocadamente, endereçado diretamente para o senhor Franskmar Messias Barboza, em clara inobservância ao disposto no § 7º do artigo 179 do Regimento Interno do TCU. 
Essa questão foi levada ao conhecimento da nobre equipe técnica que, prontamente, solucionou a questão mediante o envio do Ofício 0485/2019-TCU/SEC-SP, de 7 de março de 2019, agora endereçado ao representante processual constituído. 
Adiante. 
Trata-se, na origem, de Tomada de Contas Especial onde, em suma, se imputa ao Embargante responsabilidade ante supostas fraudes na concessão de benefícios previdenciários ocorridas na Agência da Previdência Social de Sumaré/SP. 
Regularmente notificado, o Embargante apresentou resposta defendendo a regularidade de sua atuação e a impossibilidade material de concorrer no suposto esquema fraudulento.  Dentre outros argumentos, apresentou sentença penal absolutória e capaz de infirmar as conclusões da unidade técnica. 
No entanto, quando da prolação do acórdão recorrido, o nobre Ministro considerou que a natureza da sentença penal absolutória era diversa das que vinculam o julgamento na instância administrativa, o que culminou com o julgamento pela irregularidade das contas e ressarcimento do suposto débito apurado. 
Há, no entanto, omissão. 
O voto condutor do acórdão recorrido, ao afastar a tese defensiva esgrimida pelo Embargante no tocante à sua absolvição na esfera penal, tomou como norte o seguinte trecho: 
 
Verifica-se que houve a tomada de um ponto isolado da decisão penal e não a interpretação conjunta dos elementos que a compõem. 
Explica-se. 
Como sabido, uma sentença judicial representa uma decisão complexa e formada por relatório, fundamentação e conclusão. A interpretação isolada de excertos dessas partes compromete o real significado do que de fato se decide. 
Por outro lado, não se pode olvidar que as alterações recentes da Lei de Introdução às Normas do Direito Brasileiro (Decreto-Lei nº 4.657/1942) , alterada pela Lei nº 13.655/2018, que corroboram a necessidade de que as decisões administrativas atentem para a realidade e fujam de interpretação abstrata que nem sempre retrata a dinâmica dos fatos da vida.  
Dito isso, é importante destacar que a sentença penal absolutória, juntada às pgs. 40/45 da peça 44, analisou a conduta do Embargante e não logrou concluir nem mesmo pela existência de irregularidade.  
Alguns trechos da fundamentação da sentença merecem transcrição: 
 
[...] 

Ou seja, não foram sequer vislumbrados elementos de prova capazes de demonstrar que, de fato, houve alguma espécie de irregularidade na concessão da aposentadoria e, consequentemente, de vício nos pagamentos realizados. 
Adiante, na sentença, mais especificamente em relação ao Embargante, consigna-se: 

Significa dizer que, em relação ao Embargante, não foram encontrados elementos mínimos que lhe imputassem responsabilidade. 
Ainda que houvesse alguma irregularidade - questão não cabalmente vislumbrada na esfera penal -, não houve o concurso do Embargante, sendo que qualquer insistência nesse ponto é ilação.  
O excerto da sentença que foi colacionado no acórdão - que não atesta a licitude do ato, mas também não imputa a autoria do mesmo ao Embargante - deve ser considerado no contexto. 
Na hipótese de ter havido uma irregularidade, certamente alguém a perpetrou. Alguém diferente do Embargante.  
É temerário inferir que, na ausência de um autor caracterizado, a responsabilidade, automaticamente, recai sobre o Embargante. Ora, não é nessa via que se opera a constitucionalmente prevista presunção de inocência.  
Não há como negar que a sentença, complexo harmônico composto por três partes distintas e que se complementam, efetivamente reconheceu a inexistência do fato e da autoria, visto que nem sequer foram encontrados elementos capazes de atestar a ilegalidade na concessão da aposentadoria, tampouco que o Embargante tenha sido o responsável. 
Sobre o papel de uma sentença absolutória criminal no deslinde de um processo administrativo, a instrução da SERUR realizada no processo TC-Processo 002.680/20122, de forma brilhante e bem fundamentada, acrescenta: 
Vigora no ordenamento jurídico brasileiro o princípio da independência das instâncias, em razão do qual podem ocorrer condenações simultâneas nas diferentes esferas - cível, criminal e administrativa. O artigo 935 do Código Civil prescreve que a 'responsabilidade civil é independente da criminal, não se podendo questionar mais sobre a existência do fato, ou sobre quem seja o seu autor, quando estas questões se acharem decididas no juízo criminal'. Esse dispositivo precisa ser conjugado com o artigo 66 do Código de Processo Penal, o qual estabelece que 'não obstante a sentença absolutória no juízo criminal, a ação civil poderá ser proposta quando não tiver sido, categoricamente, reconhecida a inexistência material do fato'.  
Interpretando os dois dispositivos conjuntamente, tem-se que a sentença penal impedirá a propositura ou continuidade de ação nos âmbitos civil e, por extensão, administrativo, apenas se houver sentença penal absolutória negando categoricamente a existência do fato ou afirmando que não foi o réu quem cometeu o delito. Esse entendimento é pacífico no Supremo Tribunal Federal, conforme fica claro nos Mandados de Segurança 21.948-RJ, 21.708-DF e 23.635-DF. Nesse último, por exemplo, o STF decidiu que a sentença proferida em processo penal é incapaz de gerar direito líquido e certo de impedir o TCU de proceder à tomada de contas, mas poderá servir de prova em processos administrativos se concluir pela não ocorrência material do fato ou pela negativa de autoria.  
Nesse mesmo sentido é o teor do art. 126 da Lei 8.112/1990, segundo o qual a 'responsabilidade administrativa do servidor será afastada no caso de absolvição criminal que negue a existência do fato ou sua autoria'.  (grifos no original) 
Ou seja, como ocorrido no caso dos autos, uma decisão judicial reconhecendo a ausência de fato ou autoria impõe o condão de afastar a responsabilidade perquirida no âmbito administrativo e civil. 
Precedentes não faltam, mas os recentes Acórdão 344/2015-TCU-Plenário e 346/2015-Plenário sintetizam bem o tema. No primeiro, o emitente relator Walton Alencar Rodrigues explica:  
A independência entre as instâncias permite que uma mesma conduta seja valorada de forma diversa, em ações de natureza penal, civil e administrativa. Apenas a sentença absolutória no juízo penal fundada no reconhecimento da inexistência material do fato tem habilidade para repercutir no TCU e afastar a imposição de obrigações e sanções de natureza civil e administrativa (CPP, arts. 66, caput, e 386, I) .   
No segundo, de forma não menos esclarecedora, o Ministro Benjamin Zymler manifestou-se de acordo com os apontamentos da SERUR quanto a aplicação do "princípio da independência das instâncias, segundo o qual o TCU não está adstrito às conclusões da esfera administrativa ou judicial, com exceção para a sentença judicial que declare inexistência de fato ou negativa de autoria". 
O que se defende é que a sentença absolutória apresentada na defesa do Embargante, ao ser tomada em sua totalidade e posta no contexto processual a que pertence, é clara ao afastar-lhe a responsabilidade do tido como responsável e lançar dúvidas sobre se, de fato, ocorreu alguma espécie de irregularidade. 
O acórdão recorrido é omisso ao ignorar esse ponto. 
Ante o exposto, requer o conhecimento e acolhimento dos presentes embargos para sanar as omissões apresentadas, reconhecendo o caráter vinculante da sentença penal absolutória- diante do possível efeito infringente do presente recurso.
Eis o Relatório.

Elísio de Azevedo Freitas (OAB/DF 18.596) e outros.

Procurador Marinus Eduardo De Vries Marsico.

EMBARGOS DE DECLARAÇÃO EM TOMADA DE CONTAS ESPECIAL. CONHECIMENTO. AUSÊNCIA DA OMISSÃO ALEGADA. REJEIÇÃO.

TOMADA DE CONTAS ESPECIAL (TCE)

não atuou.

Em análise, embargos de declaração opostos pelo Sr.  Franksmar Messias Barboza em face do Acórdão 1133/2019-TCU-Primeira Câmara, por meio do qual esta Corte de Contas julgou irregulares as contas especiais do embargante condenando-o em débito.
A condenação se deu em razão de irregularidades apontadas no Processo Administrativo Disciplinar (PAD) 35366.000889/2007-45, instaurado para apuração de fraudes na concessão de benefícios previdenciários ocorridas na Agência da Previdência Social de Sumaré/SP, vinculada à Gerência Executiva do Instituto Nacional do Seguro Social em Campinas/SP.
Destaco que os presentes embargos foram opostos em 15/3/2019 (peça 100) . Considerando que o embargante foi notificado no dia 7/3/2019, consoante A.R juntada na peça 96, o recurso encontra-se tempestivo, eis que apresentado dentro do prazo previsto no art. 287, § 1º, do RITCU.
Com relação ao mérito do embargo apresentado, funda-se o embargante em argumentos que apontariam para suposta "omissão" no decisum vergastado. Nesse sentido, sustenta em síntese que:
4.1.	o voto condutor do acórdão recorrido considerou que a natureza da sentença penal absolutória era diversa das que vinculam o julgamento na instância administrativa, o que culminou com o julgamento pela irregularidade das contas e ressarcimento do suposto débito apurado;
4.2.	a sentença absolutória apresentada na defesa do embargante, ao ser tomada em sua totalidade e posta no contexto processual a que pertence, é clara ao afastar-lhe a responsabilidade do tido como responsável e lançar dúvidas sobre se, de fato, ocorreu alguma espécie de irregularidade.
Ao final, requer o embargante que seja seu embargo conhecido e acolhido, para "sanar as omissões apresentadas, de maneira a reconhecer o caráter vinculante da sentença penal absolutória- diante do possível efeito infringente do presente recurso".
-II-
A despeito dos argumentos apresentados, entendo que o apelo manejado pelo embargante não traz elementos hábeis a alterar o decisum, eis que inexistente a suposta omissão trazida pelo recorrente. Senão vejamos.
No que diz respeito à repercussão da decisão penal absolutória na responsabilidade administrativa, pacificou-se na doutrina e na jurisprudência o entendimento segundo o qual as esferas criminal e administrativa são independentes, ressalvadas nas hipóteses de absolvição criminal por inexistência do fato criminoso ou provada a não autoria. A esse respeito, Celso Antônio Bandeira de Mello ressalta que "as responsabilidades disciplinar, civil e penal são independentes entre si e as sanções correspondentes podem se cumular; entretanto, a absolvição criminal, que negue a existência do fato ou sua autoria, afasta a responsabilidade administrativa"[footnoteRef:2].  [2:  MELLO, Celso Antonio Bandeira de. Curso de Direito Administrativo, 17ª ed. São Paulo: Malheiros, 2004, p. 300.] 
Na mesma linha, Hely Lopes Meirelles, para quem "a absolvição criminal só afasta a responsabilidade administrativa e civil quando ficar decidida a inexistência do fato ou a não autoria imputada ao servidor, dada a independência das três jurisdições. A absolvição na ação penal, por falta de provas ou ausência de dolo, não exclui a culpa administrativa e civil do servidor público, que pode, assim, ser punido administrativamente e responsabilizado civilmente".[footnoteRef:3] [3:  MEIRELLES, Hely Lopes. Direito Administrativo Brasileiro, 25ª ed. São Paulo: Malheiros, 2000, p. 453.] 
Nesse sentido também é a jurisprudência do Supremo Tribunal Federal:
AGRAVO REGIMENTAL. SERVIDOR PÚBLICO. PROCESSO ADMINISTRATIVO. PUNIÇÃO DISCIPLINAR. DEMISSÃO. ABSOLVIÇÃO NA ESFERA CRIMINAL. ART. 386, III, DO CPP. INDEPENDÊNCIA DAS INSTÂNCIAS PENAL E ADMINISTRATIVA. OBSERVÂNCIA DOS PRINCÍPIOS DO DEVIDO PROCESSO LEGAL, DO CONTRADITÓRIO E DA AMPLA DEFESA. SÚMULA 279 DO STF. Para se chegar a conclusão diversa daquela a que chegou o acórdão recorrido seria necessário o reexame das provas dos autos, o que é vedado na esfera do recurso extraordinário, de acordo com a Súmula 279 do Supremo Tribunal Federal. Nos termos da orientação firmada nesta Corte, as esferas penal e administrativa são independentes, somente havendo repercussão da primeira na segunda nos casos de inexistência material do fato ou negativa de autoria. Agravo regimental a que se nega provimento (AI 856.126/MG, Segunda Turma, Relator Ministro Joaquim Barbosa, DJ de 07/12/12) 
EMBARGOS DE DECLARAÇÃO OPOSTOS CONTRA DECISÃO QUE NEGOU SEGUIMENTO AO RECURSO ORDINÁRIO EM MANDADO DE SEGURANÇA SOB OS SEGUINTES FUNDAMENTOS: (a) conforme a pacífica orientação jurisprudencial desta SUPREMA CORTE, as esferas penal e administrativa são independentes, salvo quando, na instância penal, se decida pela inexistência material do fato ou pela negativa de autoria, casos em que essas conclusões repercutem na seara administrativa (...) (destaque acrescido) (RMS 35351 ED, Relator: Min. Alexandre de Moraes, julgado em 23/4/2018, publicado no DJe-081 em 25/4/2018) 
Na mesma linha é o entendimento do Superior Tribunal de Justiça. Na ementa de julgamento a seguir, destacam-se os dispositivos do Código de Processo Penal que, invocados como fundamento da sentença penal, vinculam as demais esferas:
RECURSO ESPECIAL. PENAL E PROCESSO PENAL. ALTERAÇÃO DO FUNDAMENTO DA ABSOLVIÇÃO. AUSÊNCIA DE INTERESSE RECURSAL. INCISOS III E V DO ARTIGO 386 DO CÓDIGO DE PROCESSO PENAL. AMBOS FUNDAMENTOS QUE NÃO REPERCUTEM NAS ESFERAS CIVIL E ADMINISTRATIVA. 
1. A absolvição criminal somente tem repercussão nas instâncias civil e administrativa quando a sentença penal absolutória afasta a existência do fato (art. 386, inc. I, CPP) ou a concorrência do réu para a infração penal (art. 386, inc. IV, CPP) . (destaque acrescido) 
2. Sendo igualmente indiferente, à luz da independência das esferas, se a absolvição se deu com fundamento no inciso V ou no inciso III do artigo 386 do Código de Processo Penal porque ambos os casos não impedem a futura responsabilização civil e administrativa, resta ausente o interesse recursal que autorize a admissão do apelo na instância ordinária, nos termos do parágrafo único do artigo 577 do Código de Processo Penal. 3. Recurso improvido. (REsp 1367482/SC, Sexta Turma, Relatora Ministra Maria Thereza de Assis Moura, DJ de 13/10/14) .
Tendo por norte as premissas destacadas e atento aos elementos de defesa apresentados pelo embargante, analisei atentamente no voto condutor do acórdão recorrido, os elementos contidos na sentença penal apresentada pelo embargante. Nesse sentido, transcrevo os trechos pertinentes do voto condutor do acórdão embargado: 
11.1.	Quanto ao argumento trazido pelo Sr. Franksmar, no sentido de que ele teria sido absolvido na esfera criminal, verifico que a sentença proferida na ação penal 0001279-39.403.6105 (peça 44, p. 45) atestou que a absolvição se deu por "inexistir provas cabais a respeito da materialidade e autoria delitivas a ensejar decreto condenatório", tendo a Juíza Federal Substituta da 1ª Vara Federal de Campinas, Melina Faucz Kletemberg assim se manifestado: 
Saliento, contudo, a existência da independência de instâncias, sendo que o fato de inexistir elementos suficientes a comprovar a materialidade ou autoria para a condenação criminal não significa atestado de licitude do ato, devendo o fato ser apurado na esfera própria, podendo ter repercussões administrativas e civis diversas. 
11.2.	Portanto, considerando que o fator decisivo na ação penal foi a inexistência de elementos para comprovar a materialidade ou autoria, e não ter o juízo fundamentadamente reconhecido a inexistência material do fato ou a negativa de autoria, aplica-se de forma plena o princípio da independência das instâncias, como reconheceu o próprio Juízo Penal na sentença. 
Verifico que, na parte dispositiva da sentença apresentada pelo embargante (peça 44, p. 45) , ao contrário do que sustenta nos presentes embargos, a absolvição ali contida está fundamentada no art. 386, incisos V e VII do Código de Processo Penal, cuja transcrição é apresentada a seguir:
3. Dispositivo 
Ante o exposto, julgo IMPROCEDENTE o pedido condenatório inserido na denúncia para ABSOLVER os acusados, com fulcro no artigo 386, incisos V e VII do Código de Processo Penal
O sobredito art. 386 do Código de Processo Penal assim dispõe:
Art. 386.  O juiz absolverá o réu, mencionando a causa na parte dispositiva, desde que reconheça:
I - estar provada a inexistência do fato;
II - não haver prova da existência do fato;
III - não constituir o fato infração penal;
IV - estar provado que o réu não concorreu para a infração penal
V - não existir prova de ter o réu concorrido para a infração penal;         
VI - existirem circunstâncias que excluam o crime ou isentem o réu de pena (arts. 20, 21, 22, 23, 26 e § 1º do art. 28, todos do Código Penal) , ou mesmo se houver fundada dúvida sobre sua existência;   
VII - não existir prova suficiente para a condenação.    
Aflora dos dispositivos transcritos que a decisão absolutória apresentada pelo embargante foi fundamentada em insuficiência de provas (incisos V e VII) . 
De outro lado, nota-se que as absolvições na esfera criminal capazes de interferir nas demais esferas são aquelas embasadas nos incisos I e IV supracitados por representarem, justamente, as inexistências do fato ou da autoria, ou seja, tenha restado comprovado que o fato imputado ao acusado não existiu (materialidade) ou que o acusado não executou ou participou (autoria) do fato imputado.
Assim, não havendo entre os fundamentos da sentença absolutória, os incisos I e IV do CPP, não prospera a tese alegada pelo embargante. Não é por outra razão que a sentença por meio da qual o embargante foi absolvido, proferida nos autos da Ação Penal 0001279-39.403.6105, que tramitou na 1ª Vara Federal de Campinas, ressalta ao final, a independência de instâncias no caso concreto e a possibilidade de prosseguirem as apurações nas esferas civil e administrativa. 
Do exposto, VOTO para que seja adotada a minuta de Acórdão que ora trago ao exame deste Colegiado.
TCU, Sala das Sessões Ministro Luciano Brandão Alves de Souza, em 2 de abril de 2019.
Ministro VITAL DO RÊGO 
Relator